【裁判字號】    92,上易,1036
【裁判日期】    920828
【裁判案由】    侵占
【裁判全文】
臺灣高等法院高雄分院刑事判決                  九十二年度上易字第一三六號
    上  訴  人  台灣高雄地方法院檢察署檢察官
    被      告  乙○○
右上訴人因侵占案件，不服臺灣高雄地方法院九十二年度易字第九一五號中華民國九
十二年五月十五日第一審判決（起訴案號：臺灣高雄地方法院檢察署九十一年度偵緝
字第一七三三號），提起上訴，本院判決如左：
      主  文
上訴駁回。
      理  由
一、公訴意旨略以：被告乙○○於民國九十年九月一日，前往高雄市○○○路三十五
    之三十七號，甲○○所經營之「大發企業行」，以每月新台幣（下同）一千八百
    元代價，向甲○○承租日本百靈牌ＬＭ－四七二五Ｘ型無線電車台機器一套（內
    含車台收發主機一台、拍碼器及麥克風各一只、車頂燈一個），供己所駕駛之營
    業自小客車使用，雙方並約明租金每月繳付，如承租人未依約繳納租金時，出租
    人得予以關機，關機期間租金仍須繳付。詎被告乙○○於簽立租約，取得上開無
    線電車台機器一套後，僅繳納五個月租金，即自九十一年三月一日起拒繳租金，
    並將上開持有之無線電車台機器一套，變易持有為所有，而侵占入己，嗣經甲○
    ○多次催討，不僅未見歸還，亦且避不見面，迄至同年七月二十九日，始託某不
    詳真實姓名、年籍之友人歸還，惟至今仍未依契約返還積欠租金，經甲○○訴請
    偵辦，因認被告涉有刑法第三百三十五條第一項之侵占罪嫌。
二、按犯罪事實應依證據認定之，無證據不得推定其犯罪事實；又不能證明被告犯罪
    者，應諭知無罪之判決，刑事訴訟法第一百五十四條、第三百零一條第一項分別
    定有明文；次按認定犯罪事實所憑之證據，雖不以直接證據為限，間接證據亦包
    括在內；然無論直接或間接證據，其於訴訟上之證明，須於通常一般之人均不致
    於有所懷疑，而得確信其為真實之程度者，始得據之為有罪之認定，倘其證明尚
    未達到此一程度，而有合理性懷疑之存在時，即應為被告無罪之判決。又認定不
    利於被告之事實，須依積極證據，苟積極證據不足為不利於被告事實之認定時，
    即應為有利於被告之認定，更不必有何有利之證據。再者以被害人之陳述為認定
    犯罪之依據時，必其陳述並無瑕疪，且就其他方面調查又與事實相符，始能認有
    證據能力，而所謂無瑕疪，係指被害人所為不利被告之陳述，與社會上一般生活
    經驗或卷存其他客觀事實並無矛盾而言，至所謂就其他方面調查認與事實相符，
    非僅以所援用之旁證足以證明被害結果為已足，尤須綜合一切積極佐證，除認定
    被告確為加害人之可能外，在推理上無從另為其他合理原因之假設，有不合於此
    ，即不能以被害人之陳述做為論斷之證據（最高法院七十六年台上字第四九八六
    號、三十年上字第八一六號、六十一年度台上字第三０九九號判例意旨參照）。
    另按刑法上之侵占罪，須持有人變易其原來之持有意思而為不法所有之意思，始
    能成立，如僅將持有物延不交還或有其他原因致一時未能交還，既缺乏主觀要件
    ，即難遽以該罪相繩（最高法院六十八年台上字三一四六號判例意旨參照）。
三、本件公訴人認被告乙○○涉有上開侵占犯行，無非係以告訴人大發企業行即甲○
    ○黃之指訴及契約書、郵局存證信函各一份為其主要論罪依據。訊據被告乙○○
    固不諱言有於右揭時、地，向告訴人甲○○所經營之「大發企業行」，以每月一
    千八百元代價，租用無線電車台機器一套，供己所駕駛之營業自小客車使用，經
    繳納部分租金後，即積欠剩餘租金，迄至九十一年七月二十九日，始託友人歸還
    ，惟至今仍未依契約返還積欠租金等事實，惟堅決否認有何侵占犯行，並辯稱：
    伊印象中曾繳付租金至九十一年三、四月份，後因未繼續跑車而沒有收入，期間
    曾多次打電話向告訴人要求展期清償，均未獲答應，嗣於同年七月間，曾在高雄
    市○○路與寧中路附近遇見告訴人甲○○，當時告訴人要求前開機台及租金必須
    一併返還，隨即託友人將該機台歸還告訴人，並沒有要侵占之意，且上開機台歸
    還日期係在告訴人起訴前，更無臨訟歸還事實等語。經查：
（一）、被告乙○○確有於九十年九月一日，向甲○○所經營之「大發企業行」，以
        每月一千八百元代價，租用無線電車台機器一套使用，經繳付部分月份租金
        後，即未續繳租金，屢經催索仍未返還，直至九十一年七月二十九日才託友
        人代為歸還等事實，業據告訴人大發企業行即甲○○迭於偵查、原審及本院
        審理時指述綦詳，並有被告簽訂之契約書及郵局存證信函各一紙附卷可稽，
        且為被告所是認，是被告有債務不履行之民事違約情事固堪認定。
（二）、又被告乙○○雖於租得上開機台後，屢經告訴人甲○○催索仍未歸還，然被
        告期間曾多次與告訴人協商延期清償情事，業據告訴人甲○○於原審法院審
        理時陳稱：伊自前手處將大發企業行盤丙過來後，被告即自九十年九月一日
        起，向其承租上開機台，但被告租金繳付至九十一年三月一日起即未再繳納
        ，事後曾與被告聯繫，被告向伊告稱其太太另有六萬元之押金可供抵繳，所
        以當時並未繼續為難，不僅未將機台關機，甚且繼續丙被告使用，嗣後被告
        於九十一年七月間某日，確實有打電話稱要將機台歸還，旋即託友人將機台
        歸還，但被告租金乃未繳付等語（見原審法院九十二年五月一日審理筆錄）
        ，被告積欠租金之起始期間，究係九十一年三月份或四月份，被告與告訴人
        雖互陳不符，然依告訴人前開所陳，被告確曾繳付部分租金，且曾與告訴人
        就租金及機台使用歸還問題併予協商後，再繼續同意由被告租用，顯見被告
        於欠繳租金期間，仍曾就上開租用之機台及欠繳之租金與告訴人協商尋求解
        決之道，事後並獲得告訴人諒解而繼續使用並未完全逃匿無蹤等事實，堪可
        認定。
（三）、承上說明且衡諸常情，苟若被告是時確有故意積欠租金並侵占入己犯意，理
        應自始即有侵占犯意，則被告大可於租得上開機台後，旋即逃匿無蹤，又何
        須先行繳付達五個月租金，足見被告於繳付五個月租金後，始萌生變易持有
        為所有之侵占犯意一節，有違常情。且被告於九十一年七月間，不僅先以電
        話向告訴人聯繫稱要歸還上開租用機台，甚且確於七月二十九日，託其友人
        歸還，此舉亦與一般蓄意侵占之犯罪類型未合。公訴人認被告此舉係事後臨
        訟恐懼，且自知理虧所致，然審閱本件告訴，告訴人撰狀日期為九十一年九
        月十九日，並於同年九月二十三日繫屬台灣高雄地方法院檢察署，對照被告
        前揭歸還租用機台時間同年七月二十九日，被告歸還日期實係於告訴人起訴
        前所為，準此，自無所謂被告係臨訟恐懼，始將侵占之機台歸還問題，至被
        告積欠租金導致自知理虧一節，固為被告坦認無訛，惟此僅屬民事債務糾葛
        問題，且被告於原審及本院審理時仍一再陳稱：願與告訴人達成民事和解，
        請求告訴人給予分期清償之機會等語，然因告訴人執意告訴不同意和解而作
        罷，此業據告訴人陳述在卷，綜上可見被告固有積欠租金未還之事實，然向
        告訴人所承租之機器物品已於告訴人催討之後返還，縱有遲延，亦難據此認
        定被告具有不法所有之意圖，是而被告與告訴人間民事糾葛自仍與刑法侵占
        罪之構成要件有間。
四、此外又查無其他任何積極之證據，足認被告有公訴意旨所指上述犯行，因此原審
    以不能證明被告犯罪而諭知無罪之判決，核無不合，檢察官上訴意旨，仍執前詞
    指摘原判決不當，請求撤銷改判為無理由，應予駁回。
據上論結，應依刑事訴訟法第三百六十八條，判決如主文。
本案經檢察官陳新慶到庭執行職務。
中    華    民    國  九十二      年      八      月     二十八   日
                              臺灣高等法院高雄分院刑事第七庭
                                  審判長法官  李春昌
                                        法官  黃憲文
                                        法官  莊飛宗
右正本證明與原本無異。
不得上訴。
                                  法院書記官  張宗芳
中    華    民    國      九十二      年      八      月    二十八    日


司法院資訊處製作；財團法人民間司法改革基金會備份。
